臺灣板橋地方法院民事判決　　　　　　 94年度勞小上字第7號
上　訴　人　甲○○
被 上 訴人　麗登佳人企業有限公司
法定代理人　乙○○
上列當事人間請求損害賠償事件，上訴人對於中華民國94年6 月
16日臺灣板橋地方法院板橋簡易庭94年板勞小字第10號第一審判
決提起上訴，經本院於94年10月26日言詞辯論終結，判決如下：
    主  文
原判決關於命上訴人給付超過新台幣壹萬肆仟零陸拾元部分，及
該部份假執行之宣告，暨訴訟費用之裁判均廢棄。
上開廢棄部分，被上訴人在第一審之訴駁回。
其餘上訴駁回。
第一、二審訴訟費用新台幣貳仟伍佰元，由上訴人負擔新台幣壹
仟捌佰柒拾伍元，由被上訴人負擔新台幣陸佰參拾伍元。
    事實及理由
一、程序方面：本件被上訴人未於言詞辯論期日到場，核無民事
    訴訟法第386 條各款所列情形，爰依上訴人聲請，由其一造
    辯論而為判決。
二、被上訴人主張：上訴人於民國（下同）93年5 月28日與被上
    訴人簽立聘僱契約書（下稱系爭聘僱契約），由上訴人擔任
    被上訴人之美容師職務，約定聘僱期間自93年5 月28日起至
    94年5 月27日止，嗣上訴人違反系爭聘僱契約，於93年8 月
    12日離職，爰依系爭聘僱契約第9 條：「甲方（即被上訴人
    ，下同）提供乙方（即上訴人，下同）專業美容訓練，其費
    用為每年新台幣（下同）67,500元整，乙方如於契約書期間
    自動請求離職，經核准後賠償金額如下：1.專業訓練費用
    67,5 00 元÷365 天×未履行契約時日＝應賠償費用。2.違
    約金67 ,500 元整。」約定，請求上訴人賠償上開第9 條第
    1 款之專業訓練賠償金（67,500÷365 ×293 ＝54,185）等
    語。（被上訴人於原審聲明：上訴人應給付被上訴人54,185
    元及自起訴狀繕本送達翌日即94年5 月21日起至清償日止，
    按年息百分之五計算之利息。原審如數判決，上訴人不服，
    提起
    本件上訴）。併為答辯聲明：駁回上訴。
三、上訴人則以：(一)兩造系爭聘僱契約第2 條約定：「被上訴人
    之薪資，試用期三個月保障底薪21,000元（含全勤、餐費）
    ，正式期薪資21,000元」。惟上訴人於93年5 月28日進入被
    上訴人公司任職後，當日至93年6 月份薪資計1 個多月時間
    ，上訴人竟僅給付9,501 元。被上訴人顯已違反兩造間勞動
    契約關於薪資之約定，且所給付之薪資未達基本工資；又上
    訴人於93年5 月28日任職，約定薪資為21,000元，而被上訴
    人至93年6 月29日始為上訴人辦理勞工保險，且投保薪資僅
    為16,500元，被上訴人此舉違反勞工保險條例規定，致有損
    害上訴人權益之虞。故上訴人係基於勞動基準法第14條第 1
    項第5 、6 款規定不經預告而終止兩造間勞動契約，故不符
    合系爭聘僱契約第9 條所約定「自動請求離職」之要件。(二)
    系爭聘僱契約係被上訴人片面製作之定型化契約，且第9 條
    第1 款約定甚至請求上訴人支付剩餘被上訴人全未作教育訓
    練所計算出之未訓練費用，實已剝奪上訴人依勞動基準法所
    定得享有隨時終止勞動契約之權利，而加重上訴人之責任，
    顯失公平，依民法第247 條之1 規定，系爭聘僱契約第9 條
    應屬無效等語。併為上訴聲明：1.原判決廢棄。2.駁回被上
    訴人在第一審之訴。
四、兩造不爭執事項：
  (一)上訴人於93年5 月28日與被上訴人簽立系爭聘僱契約書，由
    上訴人擔任被上訴人之美容師職務，約定聘僱期間自93年5
    月28日起至94年5 月27日止。系爭聘僱契約之形式真正不爭
    執。
  (二)上訴人任職被上訴人至93年8 月11日止，於93年8 月12日離
    職。
五、被上訴人主張上訴人應依系爭聘僱契約第9 條第1 款約定，
    賠償被上訴人54,185元等語，被上訴人則以上開情詞置辯。
    經查：
  (一)系爭聘僱契約第9 條約定，上訴人受僱被上訴人後，由被上
    訴人提供上訴人專業美容訓練，此固為被上訴人聘用新進人
    員必投資之費用，然上訴人因而提昇其專業美容之職業技能
    ，受有利益，且因上訴人提前離職，被上訴人須再召新進人
    員支付專業美容訓練費用，故系爭聘僱契約第9 條就上訴人
    如於契約書期間自動請求離職，經核准後應賠償專業訓練費
    用及違約金之約定，並無何顯失公平之處，且亦無何上訴人
    所稱該約定剝奪其隨時終止勞動契約之權之情形，故上訴人
    辯稱系爭聘僱契約第9 條約定，違反民法第247 條之1 規定
    ，應為無效云云，尚非可採。
  (二)系爭聘僱契約第9 條係約定「乙方（被上訴人）如於契約書
    期間自動請求離職，經核准後，賠償金額如下…」，此有兩
    造不爭執真正之系爭聘僱契約影本可證。上訴人就上開第9
    條約定自行另為解釋為「需在被上訴人未違反勞動契約」，
    上訴人無理由即自動離職之情況下，被上訴人始得向上訴人
    請求本件損害賠償云云，非僅與該約定之文義不符，而另加
    上該約定文字文義以外之條件，而不足為取。至於被上訴人
    是否有違反勞動基準法第14條第1 項第5 、6 款規定，上訴
    人是否得有權對之請求資遣費，則屬另一問題，上訴人應另
    為訴訟請求之。
六、按違約金有賠償性違約金及懲罰性違約金，其效力各自不同
    。前者以違約金作為債務不履行所生損害之賠償總額。後者
    以強制債務之履行為目的，確保債權效力所定之強制罰，於
    債務不履行時，債權人除得請求支付違約金外，並得請求履
    行債務，或不履行之損害賠償。當事人約定之違約金究屬何
    者，應依當事人之意思定之。如無從依當事人之意思認定違
    約金之種類，則依民法第250 條第2 項規定，視為賠償性違
    約金，最高法院86年台上字第1620號裁判要旨參照。本件系
    爭聘僱契約第9 條約定：「甲方（即被上訴人）提供乙方（
    即上訴人）專業美容訓練，其費用為每年67,500元整，乙方
    徐契約書期間自動請求離職，經核准後賠償金額如下：1.專
    業訓練費用67,500元÷365 天×未履行契約時日＝應賠償費
    用。2.違約金67,500元整。」，足見該第9 條所約定之違約
    金為懲罰性違約金性質，除約定同條第2款 之違約金外，復
    約定同條第1 款債務不履行之損害賠償。兩造系爭聘僱契約
    約定上訴人聘僱期間自93年5 月28日起至94年5 月27日止，
    而上訴人自93年8 月12日起離職等事實，為兩造所不爭執，
    並有被上訴人所提出之上訴人考勤表3 紙附於原審卷內足稽
    ，被上訴人主張依系爭聘僱契約第9 條第1 款約定為請求，
    自係請求因上訴人債務不履行之損害賠償，自應具體舉證證
    明其因上訴人債務不履行而實際受有何種損害及損害之金額
    。
七、查被上訴人於原審提出被上訴人公司內公文影本2 紙、其上
    有上訴人簽名（為上訴人不爭執真正）之新進員工職前受訓
    登記表影本9 件及副店長店內訓練課程影本12紙為憑（見原
    審卷第19至41頁），惟新進員工職前受訓登記表下方雖印製
    「每小時標準統一收費為300 元，不含上課材料費」字樣，
    然並未提出每小時300 元如何計算得出之依據及憑證，自不
    足採。被上訴人既主張其對上訴人提供之一年度專業訓練費
    用為67,500元，則平均每日提供之訓練費用為185 元（元以
    下四捨五入）（見系爭聘僱契約第9 條第1 款），上訴人自
    93年5 月28日受僱起至同年8 月11日止，計76天，則被上訴
    人所受之損害應為14,060元。被上訴人逾此範圍之請求，則
    屬無據。
八、綜上所述，被上訴人本於系爭聘僱契約法律關係，請求上訴
    人給付14,060元，及自起訴狀繕本送達翌日即94年5 月21日
    起至清償日止，按年息百分之五計算之法定遲延利息部分，
    為有理由，應予准許。逾此所為請求，為無理由，應予駁回
    。又上開應准許部分，原審依民事訴訟法第436 條之20規定
    ，應依職權宣告假執行。原審就超過上開應准許部分，為上
    訴人敗訴之判決，並為假執行之宣告，自有未洽。上訴意旨
    就此部分指摘原判決不當，求予廢棄改判，為有理由。至於
    上開應准許部分，原審判命上訴人給付，並依職權為假執行
    之宣告，核無違誤，上訴意旨，就此部分，仍執陳詞，指摘
    原判決不當，求予廢棄，為無理由，應駁回其上訴。
九、本件事證已臻明確，兩造其餘主張及攻擊防禦方法，經審酌
    後認於本判決結果不生影響，爰不一一論述，附此敘明。
十一、本件第一審訴訟費用1,000 元及第二審訴訟費用1,500 元
      ，合計2,500 元，依民事訴訟法第436 條之19、第79條規
      定，應予以確定由上訴人負擔四分之三即1,875 元，被上
      訴人負擔四分之一即635元。
十二、據上論結，本件上訴為一部有理由，一部無理由，依民事
      訴訟法第436 條之32第2 項、第450 條、第449 條第1 項
      、第385 條第1 項前段、第79條，判決如主文。
中　　華　　民　　國　　94　　年　　11　　月　　9 　　日
                  民事第一庭    審判長法　官 李世貴
                                      法　官 周舒雁
                                      法　官 陳翠琪
以上正本證明與原本無異
本判決不得上訴
中　　華　　民　　國　　94　　年　　11　　月　　10　　日
                                      書記官　林進煌
